【裁判字號】    90,台上,4850
【裁判日期】    900808
【裁判案由】    背信等罪
【裁判全文】
最高法院刑事判決                            九十年度台上字第四八五○號
    上  訴  人  東光百貨股份有限公司
    代  表  人  張遠捷
                甘錦地
    被      告  乙○○
                丁○○
                丙○○
                甲○○
    共      同
    選任辯護人  牛湄湄律師
                林凱倫律師
右上訴人因自訴被告等背信等罪案件，不服台灣高等法院中華民國八十八年二月十日
第二審更審判決（八十七年度上更(一)字第二一號，自訴案號：台灣台北地方法院八十
三年度自字第一一六二號），提起上訴，本院判決如左：
    主  文
上訴駁回。
    理  由
一背信及業務侵占部分：
按刑事訴訟法第三百七十七條規定，上訴於第三審法院，非以判決違背法令為理由，
不得為之。是提起第三審上訴，應以原判決違背法令為理由，係屬法定要件。如果上
訴理由狀並未依據卷內訴訟資料，具體指摘原判決不適用何種法則或如何適用不當，
或所指摘原判決違法情事，顯與法律規定得為第三審上訴理由之違法情形，不相適合
時，均應認其上訴為違背法律上之程式，予以駁回。本件上訴人東光百貨股份有限公
司上訴意旨略稱：東光百貨股份有限公司（下稱東光公司）將系爭房屋移轉登記予被
告等四人之依據，涉及被告乙○○、丁○○是否對東光公司有背信行為，是否致生損
害於東光公司，原判決於理由欄第十頁略謂：「……東光公司依法院判決及該協議，
所負移轉系爭房屋所有權之義務，業已履行，尚未致東光公司之債務未能了結，……
對東光公司核無損害可言」；復於第十二頁略謂：「……本件東光公司將系爭房屋移
轉登記予被告等，則係基於上開二確定之民事判決而移轉，非私下讓與，故不須股東
會同意」，究竟系爭房屋移轉登記之依據，係「法院判決及協議」，抑係「法院判決
」，原判決先後之認定不一，有判決理由矛盾之違法。又實際上所謂「上開二確定之
民事判決」，係指「台灣台北地方法院八十一年度重訴字第四八六號及第七○○號確
定民事判決」，依該二判決主文，東光公司應將系爭房屋移轉登記於春煇建設股份有
限公司（下稱春煇公司），而非移轉登記於被告等四人，故原判決理由謂「東光公司
將系爭房屋移轉登記予被告等，則係基於上開二確定之民事判決而移轉」，亦屬謬誤
等語（其餘上訴理由均係關於被告是否成立業務登載不實文書罪之理由）。
惟查證據之取捨與證據之證明力如何，均屬事實審法院得自由裁量、判斷之職權；苟
其此項裁量、判斷，並不悖乎通常一般之人日常生活經驗之定則或論理法則，又於判
決內論其何以作此判斷之心證理由者，即不得任意指摘其為違法，而據為提起第三
審上訴之合法理由。本件原判決以上訴人即東光公司於第一審之自訴意旨略以：被告
乙○○原擔任春煇公司及自訴人東光公司之董事長。乙○○代表春煇公司於民國八十
一年間向東光公司起訴請求移轉台北市中山區○○○路四一三號二樓（下稱Ａ屋）及
台北市○○區○○街五○號二樓（下稱Ｂ屋）之房屋所有權，且於八十一年十月五日
取得勝訴判決（八十一年度重訴字第四八六號），並告確定。黃某另於八十二年間代
表春煇公司向東光公司起訴請求移轉台北市○○○路四一三號地下一樓（下稱Ｃ屋）
、台北市○○街四十六號地下一樓（下稱Ｄ屋）、台北市○○街四十八號地下一樓（
下稱Ｅ屋）及台北市○○街五十號地下一樓（下稱Ｆ屋），於八十二年二月二十七日
取得勝訴判決（八十一年度重訴字第七○○號），並告確定。查黃某於上開訴訟中原
身兼原被告雙方之代理人，後為規避民法第一○六條禁止雙方代理之規定，乃另指定
其子黃寶健（亦為東光公司股東）代表東光公司應訴，並於訴訟中自認，東光公司遂
告敗訴，嗣並放棄上訴，判決隨即確定（上開乙○○被訴背信部分，另案處理）。然
上開有關春煇、東光二公司鉅額財產移轉之情事，兩家公司半數以上股東均不知情，
黃某於取得確定之勝訴判決後，非但怠忽職守，並未代表春煇公司向東光公司進行強
制執行，將上開房屋之所有權移轉於春煇公司。反夥同其女即被告丁○○、丙○○及
被告甲○○，未經股東會決議，向台北市中山地政事務所聲請所有權移轉登記時，在
登記申請書上虛偽填載不實之「本件登記，確依法規完成處分程序，如有不實願負法
律責任」等事項，並於其上填載出賣人為東光公司，買受人為被告等四人，移轉登記
原因為買賣等不實事項，提出向地政機關申請，擅將右揭Ａ屋移轉於乙○○，Ｂ屋、
Ｃ屋移轉於甲○○，Ｄ屋移轉於丁○○，Ｅ、Ｆ屋移轉於丙○○。因認被告乙○○、
丙○○、丁○○及甲○○涉有刑法第三百四十二條、第三百三十六條第二項、第二百
十四條背信、業務侵占及業務上文書登載不實等罪嫌云云。惟被告等均否認有背信及
侵占犯行，而春煇公司與東光公司就上開二件確定之民事判決，曾經達成協議，東光
公司同意依判決內容將過戶書狀文件、用印等辦理不動產移轉登記之文件、資料交予
春煇公司，並由春煇公司自行辦理登記事宜，登記名義人為春煇公司或春煇公司所指
定之第三人，有協議書在卷可稽。又春煇公司為興建「春暉新世界大樓」，分別向股
東即被告等四人借款，借款無力清償，春煇公司乃與被告等人協議，以春煇公司之不
動產作價以為清償，雙方並聲請台北市中山區公所調解，經台灣台北地方法院民事庭
准予核定，春煇公司即依上開民事確定判決、協議書及調解結果，直接將系爭房屋移
轉登記予被告等人，此亦據證人即春煇公司股東劉晉燧及會計師陳秋芳、王金來結證
屬實，復有會計函證、調解書、統一發票等影本附卷可憑。足徵被告等取得系爭房屋
乃為求其債權之清償，並無侵占東光公司財產之不法意圖；東光公司係依法院判決及
協議移轉房屋所有權予被告，其移轉房屋所有權之義務已履行，對東光公司核無損害
可言，被告等人亦無何背信犯行。因而認不能證明被告有上訴人所訴之背信、侵占犯
行，就此部分為無罪之判決，已詳其論斷之證據與理由。查原判決理由欄三之(三)
已說明被告等人係依據民事確定判決、東光公司與春煇公司間之協議書、春煇公司
與被告等人間之協議及調解書等，辦理東光公司名下之系爭房屋所有權移轉登記予被
告等人。至於原判決理由欄三之(三)則係說明被告等人不成立業務登載不實罪之理
由，故該理由欄三之(三)記載：「本件東光公司將系爭房屋移轉登記予被告等人，則
係基於上開二確定之民事判決而移轉」等語，就憑以辦理移轉之依據未記載前揭協議
書、調解書，顯係疏漏，而此疏漏於判決本旨並不生影響，上訴意旨執此指摘原判決
違法，自非適法之第三審上訴理由。是上訴意旨所指摘原判決上開違法情事，核與得
為第三審上訴理由之違法情形不相適合，此部分之上訴為違背法律上之程式，應予駁
回。又本件背信、業務侵占部分雖屬刑事訴訟法第三百七十六條第三、五款所列之案
件，惟於修正刑事訴訟法施行前，原得上訴於第三審法院，且已繫屬於法院，依刑事
訴訟法施行法第五條第一項規定，仍應依施行前之法定程序終結之，附此明。
二業務上登載不實文書及使公務員登載不實文書罪部分：
按刑事訴訟法第三百七十六條所列各罪之案件，經第二審判決者，不得上訴於第三審
法院，法有明文。本件上訴人自訴被告等涉犯刑法第二百十四條、第二百十五條之罪
部分，核屬刑事訴訟法第三百七十六條第一款之案件，依首開說明，既經第二審判決
，自不得上訴於第三審法院。縱此部分與背信、業務侵占部分有方法結果之牽連關係
，為裁判上一罪，但背信及業務侵占部分之上訴為不合法，本院應從程序上予以駁回
，而無從為實體上判決，對於輕罪部分之此部分，亦無從適用審判不可分原則，為實
體上審判，上訴人竟復提起上訴，顯為法所不許，應予駁回。
據上論結，應依刑事訴訟法第三百九十五條前段，判決如主文。
中      華      民      國     九十     年      八      月      八      日
                              最高法院刑事第八庭
                                  審判長法官  張  信  雄
                                        法官  賴  忠  星
                                        法官  張  清  埤
                                        法官  蕭  仰  歸
                                        法官  蕭  權  閔
      右正本證明與原本無異
                                              書  記  官
中      華      民      國     九十     年      八      月     十五     日


司法院資訊處製作；財團法人民間司法改革基金會備份。
